【裁判字號】    97,易,3688
【裁判日期】    971127
【裁判案由】    詐欺
【裁判全文】
臺灣臺中地方法院刑事判決              97年度易字第3688號
公  訴  人  臺灣臺中地方法院檢察署檢察官
被      告  乙○○
上列被告因詐欺案件，經檢察官提起公訴（97年度偵緝字第1894
號），本院判決如下：
    主    文
乙○○幫助意圖為自己不法之所有，以詐術使人將本人之物交付
，處有期徒刑參月，如易科罰金，以新臺幣壹仟元折算壹日。
    犯罪事實
一、乙○○明知國內社會上層出不窮之詐騙集團或不法份子為掩
    飾其不法行徑，避免執法人員之追究及處罰，經常利用他人
    之存款帳戶掩人耳目，因此，在客觀上可以預見一般取得他
    人帳戶使用之行徑，常與行財產犯罪有密切關連，竟以縱有
    人持其存款帳戶作為詐騙之犯罪工具，亦不違其本意之幫助
    犯意，於民國96年12月31日前之某日，在不詳地點，將其在
    臺中商業銀行東豐原分行所開立帳號000000000000號帳戶（
    下稱臺中商銀東豐原分行帳戶）之存摺、提款卡及密碼，以
    不詳代價，交付予不詳姓名年籍之詐騙集團成員，而容許該
    人與所屬之詐騙集團成員，藉其帳戶遂行詐欺取財犯罪。嗣
    上開詐欺集團之不詳姓名年籍成員取得乙○○之上開存摺、
    提款卡及密碼後，即基於為自己不法所有之詐欺犯意，於96
    年12月31日，由該詐騙集團之不詳姓名年籍之成員，撥打電
    話予甲○○（起訴書誤載為張世聰），向其佯稱：因涉及販
    賣帳戶供人詐貸案件，為調查其資金流向及來源，須將其帳
    戶內之款項匯至乙○○上開臺中商銀東豐原分行帳戶內，否
    則凍結帳戶內之資金云云，致甲○○陷於錯誤，遂依該詐騙
    集團成員之指示，分別於同日及97年1 月2 日，在國泰世華
    商業銀行敦南分行以臨櫃匯款之方式，匯款新臺幣（下同）
    90,000元、180,000 元至乙○○上開臺中商銀東豐原分行帳
    戶內，並於匯款當日或翌日即遭提領一空。嗣甲○○發覺受
    騙，始報警處理而查悉上情。
二、案經臺中縣警察局豐原分局報請臺灣臺中地方法院檢察署檢
    察官偵查起訴。
    理    由
壹、程序方面：
    按被告以外之人於審判外之言詞或書面陳述，除法律有規定
    者外，不得作為證據，刑事訴訟法第159 條固定有明文，惟
    被告以外之人於審判外之陳述，雖不符同法第159 條之1 至
    之4 規定，而經當事人於審判程序同意作為證據，法院審酌
    該言詞陳述或書面陳述作成時之情況，認為適當者，亦得為
    證據；又當事人、代理人或辯護人於法院調查證據時，知有
    第159 條第1 項不得為證據之情形，而未於言詞辯論終結前
    聲明異議者，視為有前項之同意，同法第159 條之5 亦定有
    明文。查本判決所引用之下列各項證據方法之證據能力，被
    告及檢察官於本院準備程序時均表示無意見，同意作為證據
    ，且於本院審理中調查證據時，知有刑事訴訟法第159 條第
    1 項不得為證據之情形，亦未於言詞辯論終結前聲明異議，
    且本院審酌該等證據作成之客觀情況均無不當，並無不宜作
    為證據之情事，依刑事訴訟法第159 條之5 之規定，認均具
    有證據能力。
貳、實體方面：
一、訊據被告乙○○固坦承上開臺中商銀東豐原分行帳戶為其所
    開立，惟矢口否認有何幫助詐欺之犯行，辯稱：伊帳戶之存
    摺、提款卡是在臺中公園遺失的，密碼寫在紙上與提款卡放
    在一起，好像是在97年8 月左右遺失的云云。惟查：
  (一)上開臺中商銀東豐原分行帳戶確係被告所開立乙節，業據被
    告坦承不諱（見本院卷第7 頁），並有臺中商業銀行東豐原
    分行97年9 月26日中東豐字第09704700215 號函所檢附之被
    告上開帳戶開戶基本資料及交易明細表各1 份在卷可佐（見
    本院卷第19頁至第21頁），又被告所開立之上開臺中商銀東
    豐原分行帳戶，被詐騙集團成員利用作為向被害人甲○○詐
    欺取財之入帳帳戶及被害人甲○○遭詐騙後確有分別於96年
    12 月31 日及97年1 月2 日，在國泰世華商業銀行敦南分行
    以臨櫃匯款之方式，匯款90,000元、180,000 元至被告上開
    臺中商銀東豐原分行帳戶內等情，亦據證人即被害人甲○○
    於警詢時證述綦詳，並有被害人甲○○所提出之法務部行政
    執行假扣押處分命令、臺灣臺北地方法院檢察總署偵查卷宗
    各1 份、國泰世華商業銀行匯出匯款回條2 紙及及被告上開
    臺中商銀東豐原分行帳戶之交易明細表1 份在卷可參（見警
    卷第3 頁至第6 頁、第15頁）。
  (二)雖被告仍以上開情詞置辯，然查：(1)被告先於偵查中供稱：
    伊的簿子放在路邊，忘記拿到車上等語（見偵緝卷第14頁）
    ，復於本院準備程序時供稱：存摺及提款卡現在還放在公司
    裡面等語（見本院卷第11頁背面），再於本院審理時供稱：
    存摺、提款卡是在臺中公園遺失的，密碼寫在紙上與提款卡
    放在一起，好像是在97年8 月左右遺失的等語（見本院卷第
    34頁），被告就其上開臺中商銀東豐原分行帳戶之存摺及提
    款卡之去向，前後供述已有不一，復未提出任何證據足資佐
    證，且上開帳戶於96年12月31日及97年1 月2 日即遭詐騙集
    團成員利用作為向被害人甲○○詐欺取財之入帳帳戶，被告
    豈有可能於97年8 月間左右始遺失，是被告上開所辯，已非
    無疑。(2)再者，詐欺集團以他人帳戶供作款項出入之人頭帳
    戶，必定會先取得帳戶申請人之同意，否則若帳戶申請人辦
    理掛失止付，被害人所匯入之款項即遭凍結無法提領，而帳
    戶申請人反可輕易藉由辦理補發存摺、變更印鑑及密碼，將
    款項提領一空，詐欺取財集團成員精心策劃詐騙之成果將因
    存簿來源取得之不可靠性，無法順利領得詐欺款項，而導致
    心血功虧一簣，犯罪集團當無甘冒此風險之理，足見被告上
    開所辯，再再與常理有重大違背，顯不足採，上開臺中商銀
    東豐原分行帳戶資料，顯係被告交付予他人使用無疑。(3)另
    按刑法上之故意，分為直接故意（確定故意）與間接故意（
    不確定故意）。行為人對於構成犯罪之事實，明知並有意使
    其發生者，為直接故意；行為人對於構成犯罪之事實，預見
    其發生而其發生並不違背其本意者，為間接故意。又幫助犯
    之成立，以行為人主觀上認識被幫助者正欲從事犯罪或係正
    在從事犯罪，且該犯罪有既遂之可能，而其行為足以幫助他
    人實現構成要件者，即具有幫助故意，並不以行為人確知被
    幫助者係犯何罪名為必要。而按金融機構之帳戶為個人理財
    之工具，為便利大眾使用此一理財工具，以資活絡資金供需
    ，對於申請開設金融帳戶並無設有任何特殊之限制，一般民
    眾皆能自由申請開戶，並得同時在不同金融機構申請多數存
    款帳戶使用，乃眾所周知之事實，依一般人之社會生活經驗
    ，倘係經由合法管道之收入或支出，其於金融帳戶之存放及
    提領，本可自行向金融行庫開立帳戶後使用，殊無大費周章
    使用他人帳戶之必要，況且近來詐騙案件層出不窮，詐騙集
    團多利用人頭帳戶做為出入帳戶，不僅廣為媒體所披載，亦
    經政府一再宣導提醒注意，尤以現今各地金融機構所設自動
    提款機莫不設定轉帳之警示畫面，或張貼警示標語，促請使
    用大眾注意，衡諸目前社會以電視、報紙甚至網路等管道流
    通資訊之普及程度，以及使用自動提款機從事提款、轉帳交
    易之頻繁，苟見有陌生人不思以自己名義申請開立帳戶，反
    而向不特定人蒐集或收購他人之金融機構帳戶使用，自屬可
    疑。再者，一般而言，欲使用提款卡領取款項者，須於金融
    機構所設置之自動櫃員機上依指令操作，並輸入正確之密碼
    ，方可順利領得款項，若非帳戶所有人同意、授權而告知提
    款卡密碼等情況，單純持有金融卡之人，欲隨機輸入號碼而
    領取款項之機會，不法之人任意輸入號碼而與正確之密碼相
    符者，機率微乎其微，況且，倘非事先提供提款卡及密碼，
    詐欺集團大費周章使被害人匯款後，又何能順利提領款項，
    以遂詐欺之目的。被告於行為時為52歲之成年人，已有相當
    之社會經驗，對於帳戶提供他人使用，將可能為他人從事不
    法，應有預見，是被告具備幫助詐欺取財之不確定故意，應
    可認定。而被告有此不確定故意，仍將帳戶之存摺、提款卡
    及密碼交予不詳姓名年籍之成年男子所屬之詐欺集團為詐欺
    犯罪之用，其雖並未參與上開犯罪之構成要件行為，然其顯
    係以幫助他人犯罪之意思，實施上開犯罪構成要件以外之行
    為，其幫助詐欺取財犯行，亦可認定。
  (三)綜上所述，本案事證明確，被告幫助詐欺之犯行堪以認定，
    自應依法論科。
三、按刑法上之幫助犯，係對於犯罪與正犯有共同之認識，而以
    幫助之意思，對於正犯資以助力，而未參與實施犯罪之行為
    者而言（最高法院75年度台上字第1509號、84年度台上字第
    5998號、88年度台上字第1270號判決參照）。本件被告將帳
    戶之存摺、提款卡及密碼提供予詐欺集團之不詳年籍、姓名
    之詐欺成員使用，雖使該成員得基於詐欺取財之犯意，向被
    害人施以詐術，致使被害人陷於錯誤，匯款至被告所提供之
    上開臺中商銀東豐原帳戶內，而遂行其詐欺取財之犯行，惟
    如前述，被告單純提供帳戶供人使用之行為，並不等同於向
    被害人施以欺罔之詐術行為，且亦無證據證明被告有參與詐
    欺取財犯行之構成要件行為，是核被告所為，係犯刑法第30
    條第1 項前段、第339 條第1 項之幫助詐欺取財罪。又被告
    係幫助犯，並未實際參與詐欺犯行，所犯情節較正犯輕微，
    爰依刑法第30條第2項規定，減輕其刑。爰審酌被告雖未實
    際參與詐欺取財犯行，但其提供帳戶供不法犯罪集團使用，
    不僅造成執法機關不易查緝犯罪行為人，嚴重危害社會治安
    ，助長社會犯罪風氣，更造成被害人求償上之困難，且犯後
    猶否認犯行，難認有悔意，及被害人遭詐騙之金額等一切情
    狀，量處如主文所示之刑，並參酌本件犯罪情節、被告之智
    識程度及經濟狀況等情，諭知以新臺幣1,000元折算1日之易
    科罰金折算標準，以資懲儆。
據上論斷，應依刑事訴訟法第299 條第1 項前段，刑法第30條第
1 項前段、第2 項、第339 條第1 項、第41條第1 項前段，刑法
施行法第1 條之1 ，判決如主文。
本案經檢察官丙○○到庭執行職務。
中    華    民    國    97    年    11    月    27    日
                  刑事第十庭    審判長法  官  黃家慧
                                      法  官  黃賢婷
                                      法  官  陳玉聰
以上正本證明與原本無異。
如不服本判決，應於收受送達後10日內向本院提出上訴書狀（應
敘述具體理由並附繕本）。
上訴書狀如未敘述理由，應於上訴期間屆滿後20日內補提理由書
於本院。
                                      書記官  吳彩華
中    華    民    國    97    年    11    月    27    日
附錄本判決論罪科刑之法條：
刑法第30條
幫助他人實行犯罪行為者，為幫助犯。雖他人不知幫助之情者，
亦同。
幫助犯之處罰，得按正犯之刑減輕之。
刑法第339條第1項
意圖為自己或第三人不法之所有，以詐術使人將本人或第三人之
物交付者，處5 年以下有期徒刑、拘役或科或併科1千 元以下罰
金。


司法院資訊處製作；財團法人民間司法改革基金會備份。
